臺灣高等法院刑事判決　　　　　　　 100年度上訴字第1788號
上　訴　人　臺灣基隆地方法院檢察署檢察官
被　　　告　錢敬仁
上列上訴人因被告公共危險案件，不服臺灣基隆地方法院99年度
訴字第678號，中華民國100年2月25日第一審判決（起訴案號：
臺灣基隆地方法院檢察署99年度偵字第2492、2493號），提起上
訴，本院判決如下：
    主  文
上訴駁回。
    理  由
一、本院審理範圍：
    關於被告錢敬仁幫助製造第四級毒品犯行部分，前經原審判
    處有期徒刑1年，被告不服提起上訴，嗣於本院民國100年7
    月20日行準備程序時撤回上訴（見本院卷第38頁反面、第40
    頁），檢察官亦未就此部分上訴，是此部分即告確定而非本
    院審理之範圍，本院僅就被告被訴失火燒燬現供人使用之住
    宅、失火燒燬建築物以外之物等罪部分進行審理，合先敘明
    。
二、本案經本院審理結果，認原審以被告對於「其掛名承租場地
    」發火災之事實，欠缺客觀上預見及迴避可能，無法苛責被
    告就此失火之結果，承擔刑事過失責任，而諭知被告無罪之
    判決，認事用法均無不當，應予維持，並引用原判決關於此
    部分之證據及理由（如附件）。
三、檢察官上訴意旨略以：被告就惹起火災之原因有歸責因素（
    違法使用者係透過被告而得以使用該廠房)，又有違反契約
    之事實（廠房租賃契約明定不得轉租或提供他人違法使用，
    被告卻恣意提供不詳之人使用製毒），亦明知起火即將釀成
    災害造成生命財產損失，就實際使用者惹起之風險，一旦發
    現，應有警示防免之義務。被告縱非直接起火之因素，但對
    於起火原因之製毒及同意使用廠房仍有歸責因素，況且被告
    亦為製毒幫助犯而在現場出入搬運物品，並非單純之承租人
    頭，兼有契約當事人及實際使用者之身分，即負有維護租賃
    廠房使用安全之義務，被告於發現起火後，當知即將釀災，
    其任意棄置火勢不顧而不採取防免措施，與全然不知情而有
    預見之可能者迥然不同，本件火災課予被告刑責，並無違背
    創造風險、預見可能性及迴避義務之可能性等刑法理論，亦
    為保護無辜出租人及毗鄰生命財產公共安全之保障所必要，
    若使被告全身而退，恐宵小將競相仿效等語。
四、按依刑法第15條不純正不作為犯之規定，因自己之行為，致
    有發生犯罪結果之危險者，應負防止該結果發生之義務；違
    反該防止義務者，其消極不防止之不作為，固應課予與積極
    造成犯罪結果之作為相同之非難評價。然此所稱防止結果發
    生之義務，並非課予杜絕所有可能發生一切犯罪結果之絕對
    責任，仍應以依日常生活經驗有預見可能，且於事實上具防
    止避免之可能性為前提，亦即須以該結果之發生，係可歸責
    於防止義務人故意或過失之不作為為其意思責任要件，方得
    分別論以故意犯或過失犯，否則不能令負刑事責任，始符合
    歸責原則（最高法院96年度台上字第2250號判決意旨參照）
    。
五、經查：
  (一)本件公訴意旨係以：被告與「陳董」等人共同製造第四級毒
    品假麻黃鹼，並共同於上址廠房製毒過程中，疏未注意防止
    所使用之鍋子水分煮乾，導致爐火延燒而引發火災，而認被
    告涉犯毒品危害防制條例第4條第4項之共同製造第四級毒品
    罪及刑法第173條第2項之失火燒燬現供人使用之住宅罪、第
    175條第3項之失火燒燬建築物以外之物罪等罪嫌，後2罪並
    應依想像競合犯之規定，從一較重之刑法第173條第2項之失
    火燒燬現供人使用之住宅罪論處。然經原審審理結果認被告
    並未共同製造毒品，僅係知情並出面承租桃園縣龜山鄉樂善
    村8鄰牛角坡9之7號廠房，而論以幫助犯，檢察官對此部分
    並未提起上訴，是此部分已告確定，已如上述。觀之檢察官
    起訴之犯罪事實，原係認被告應構成刑法第173條第2項、第
    175條第3項之「過失作為犯」，然檢察官前揭上訴意旨則認
    應構成「不純正不作為犯」，顯已變更部分起訴事實，合先
    敘明之。
  (二)本案被告雖為「桃園縣龜山鄉樂善村8鄰牛角坡9之7號」廠
    房之承租人，而有維護該廠房建物合法使用暨其構造、設備
    安全之義務，然被告既僅掛名承租，而未實際參與製毒，檢
    察官復未能提出任何積極證據足認被告於「陳董」等人在該
    廠房製毒期間曾經參與或同在現場，則「陳董」等人違法製
    造毒品之流程，包括須使用哪些原料、器材，以何方式製造
    ，均非被告所得知悉，則上訴意旨所指「陳董」等人製毒過
    程中，因疏未注意防止鍋子水分煮乾，導致爐火延燒，而引
    發火災之情，被告自無預見之可能，更遑論他人之「過失行
    為」，被告又如何能事先有所預見？至上訴意旨雖以：被告
    違反廠房租賃契約，違法提供他人使用製毒，且被告曾出入
    現場搬運物品，對於該廠房係被充當製毒工廠使用，並非全
    然不知情，而指被告因上開自己之行為，致有發生犯罪結果
    之危險者，應負防止該結果發生之義務云云。惟按對於一定
    結果之發生，法律上有防止之義務，能防止而不防止者，與
    因積極行為發生結果者同；因自己行為致有發生一定結果之
    危險者，負防止其發生之義務，固為刑法第15條所明定。然
    揆諸前揭說明，所謂防止結果發生之義務，仍應以依日常生
    活經驗有預見可能，且於事實上具防止避免之可能性為前提
    。本案從客觀上第3人角度觀之，根本無法預見製造毒品有
    引發大火之可能，顯然此部分已逸脫於日常生活經驗預見可
    能性之範圍。是被告貪圖鉅利、掛名租賃廠房供他人製造毒
    品之行為，固不足取，然尚難將一般人日常生活經驗均無預
    見可能性之製毒引發失火，強行課予被告須負防止之義務，
    而遽以刑事責任相繩。至於被告是否應依租賃契約或民事法
    律等相關規定，就承租標的乃至隔鄰房舍因「陳董」等人製
    毒不慎引發火災所致損害而負擔民事賠償責任，則應由出租
    人或其他受有損害之人另循民事途徑解決，自非本院所得審
    究，亦非如上訴意旨所指無辜出租人及毗鄰生命財產公共安
    全俱未能獲保障。
  (三)又不純正不作為犯之防止義務，亦須以事實上有防止避免之
    可能性為前提。蓋不作為犯，乃違反刑法「誡命應為行為」
    ，雖行為人因自己行為致有發生一定結果之危險者，然若該
    結果並不具有防止避免之可能性，基於刑法無法強求行為人
    為事實上不可能之行為原則，自不能以刑罰相繩。本件被告
    對於「陳董」等人之過失行為，既無法事先預見而有防止之
    可能性，其於火災發生時雖在現場，然因火勢過大，已然無
    法撲滅，甚至借停放於現場之其向蘇龍山借用的轎車（車牌
    號碼8120-YM）亦無法駛出，而同遭焚毀，就事實上而言，
    顯然已無防止避免發生之可能性。是上訴意旨以被告當時逕
    自倉惶逃離現場，而指其違反防止義務云云，亦有誤會。
六、綜上所述，檢察官上訴意旨執前揭情詞，指摘原判決不當，
    請求撤銷改判云云，為無理由，應予駁回。
據上論斷，應依刑事訴訟法第368條、第373條，判決如主文。
本案經檢察官黃騰耀到庭執行職務。
中    華    民    國  100    年    9    月     6    日
                     刑事第五庭  審判長法  官  李英勇
                                       法  官  白光華
                                       法  官  崔玲琦
以上正本證明與原本無異。
不得上訴。
                                       書記官  馬佳瑩
中    華    民    國   100    年    9     月    9     日